【裁判字號】    97,基簡,95
【裁判日期】    970731
【裁判案由】    請求返還定金等
【裁判全文】
臺灣基隆地方法院民事簡易判決          97年度基簡字第95號
原      告  友慶不動產仲介經紀有限公司
法定代理人  丙○○
訴訟代理人  曾朝誠律師
被      告  乙○○
上列當事人間請求返還定金等事件，本院於民國97年7月17日言
詞辯論終結，判決如下：
    主  文
原告之訴及假執行之聲請均駁回。
訴訟費用新台幣壹仟陸佰陸拾元由原告負擔。
    事實及理由要領
一、原告主張：
  (一)被告於民國（下同）96年10月20日簽訂委任銷售契約書，約
    定委託原告代為銷售坐落基隆市○○路349號12樓之房屋（
    簡稱系爭房屋），原告已於96年10月29日覓得買主並收受訂
    金新台幣（下同）10萬元，並立即聯絡被告出面簽約，被告
    均避不見面，尤有甚者，被告竟於委任銷售期滿隔日即96年
    11月1日與第三人許鑄慧簽訂系爭房屋買賣契約，並辦理移
    轉登記完畢，合先敘明。
  (二)按「三、甲方委託銷售總價為新台幣不含服務仲介費141萬
    元整。四、甲方授權乙方代收前開不動產定金…。」系爭銷
    售契約第3點、第4點訂有明文。是原告於被告授權出售價格
    內，均有權代收買方所給付之定金。次查，原告於96年10月
    29日覓得第三人陳嘉惠出價147萬（授權出售價格內）欲購
    買系爭房屋，同時給付10萬定金予原告收受。
  (三)再按「訂約當事人之一方，由他方受有定金時，推定其契成
    立。」、「定金，除當事人另有訂定外，適用左列之規定：
    ……三、契約因可歸責於受定金當事人之事由，致不能履行
    時，該當事人應加倍返還其所受之定金。」民法第248條、
    第249第3款分別定有明文。查被告已收受第三人丁○○給付
    10 萬定金，依上開民法248條規定，雙方就系爭不動產之買
    賣契約應已成立，惟被告已將系爭不動產移轉登記與第三人
    ，已屬不能履行買賣契約，按民法第249條第3款規定，被告
    自應加倍返還第三人丁○○所支付之定金。復按「債權人得
    將債權讓與於第三人。」民法第294條第1項第1款定有明文
    。查原告為顧及公司商譽已返還前開定金予第三人丁○○並
    另支付10萬元賠償金，第三人丁○○並同時將其對被告之債
    權讓與原告，此有債權讓與契約書為憑。又「甲方同意給付
    乙方服務費用為總價百分之四……。」系爭銷售契約第6點
    前段亦有約定。是原告既已依約為原告覓得買方，並收受訂
    金，自得依約請求服務費用58,800元。
  (四)又原告公司業務員甲○○於96年10月28日即告知被告系爭房
    屋已有買方出價，原告即將在翌日收取訂金，原告公司業務
    員甲○○並在原告收取買方訂金10萬元後，即以電話聯絡被
    告，惟被告均故意不接電話，經以簡訊告知，被告亦置之不
    理，此有通聯紀錄為證。原告公司業務員甲○○亦於同年10
    月31日前往被告工作處所告知被告此事，故上開約定原告收
    受定金之法律效果當歸屬於被告無誤，並非如被告所言原告
    有任何瞞騙之嫌。此外，原證二之定金收據，係原告於96年
    10月29日收受定金後通知被告，被告不予承認，原告才向法
    院聲請假扣押，經法院命原告補開收據，原告才於96年11月
    6日補開收據予買方丁○○無誤，原告確實於96年10月29 日
    即收受買方丁○○所交付之定金，並經證人丁○○證述屬實
    。依系爭委任銷售契約書第2項約定，系爭銷售期限應自96
    年10月30日翌日起計算延長15天至96年11月14日，且證人甲○○亦於96年10月31日親自告知被告系爭房屋已有買方丁○○支付10萬元訂金之事實，然被告卻於96年11月1日將系爭
    房屋出售予第三人許鑄慧，被告顯然並無履行系爭委任銷售
    契約之誠意，是被告於期限內將系爭房屋移轉登記予第三人
    ，明顯違反系爭契約書之約定。
  (五)爰提起本件訴訟請求：被告應給付原告158,800元及自起訴
    狀繕本送達翌日起至清償日止，按年息5%計算之利息，並願
    供擔保請准宣告假執行。
二、被告則以下列情詞置辯，請求駁回原告之訴及假執行之聲請
    ，並願供擔保請准宣告免為假執行：
  (一)原告並未於96年10月30日委託銷售系爭房屋期限前，收受買
    方定金10萬元，而是在96年11月2日向法院提出假扣押時，
    因條件不足，經法院請求補正資料後，才於96年11月8日收
    受買方定金（定金收據編號90199），收據中並載明11月20
    日前簽訂買賣契約書，此有瞞騙買方之嫌，或與此一買方聯
    合設計詐欺被告財產之嫌，直到被告調閱卷宗後，聯絡到買
    方丁○○，買方丁○○才於96年11月26日電話中告知被告，
    她並未到源遠路349號12樓的房子看過（有通聯紀錄及錄音
    帶為證）。又被告於96年10月29日及30日皆有在深溪路第一
    特獎社區內上班，且每天都有回碧海擎天住處（有社區出入
    口之錄影帶為證），原告稱被告避不見面顯與事實不符。
  (二)依不動產經紀業管理條例第13條規定：「中華民國國民經不
    動產經紀人考試及格並依本條例領有不動產經紀人證書者，
    得充不動產經紀人。」同條例第17條：「經紀業不得僱用未
    備經紀人資格者，事仲介或代銷業務。」而丙○○、甲○○
    並未具經紀人員資格，而從頭至尾和被告接洽、商談、仲介
    、代銷、議價的都是甲○○，並非其它具有不動產經紀人證
    書者，故其仲介或代銷業務無效。再依消費者保護法第11條
    之1規定：「企業經營者與消費者訂立定型化契約前，應有
    三十日以上之合理期間，供消費者審閱全部條款內容。」第
    17條第2款規定：「違反前項公告之定型化契約，其定型化
    契條款無效。」原告與被告訂立契前，並未予被告有30日以
    內之合理期間，供被告審閱，故此委託書為無效。
  (三)而原告公司業務員甲○○係於96年10月31日才到被告上班處
    所告知系爭房屋已找到買方，惟經被告當場要求看買方之議
    價委託書時，甲○○卻表示委託書未帶出來，並與被告約在
    友慶安樂店看委託書，同時收受買方訂金。嗣經被告於96年
    11月1日下午至友慶安樂店找甲○○表示要看買方議價書時
    ，甲○○卻稱因經理丙○○不在，文件被鎖在櫃子裡，無法
    立即取得，被告認原告係有意拖延，恐耽誤被告出售房屋之
    時機，復於同日第二次到店內時，明確告知店長林正騰表明
    合約期限已過，原告無法拿出買方議價書，被告要將房子賣
    給其他買方。是被告從頭到尾都未收到原告所交付之定金，
    自無返還定金問題；而服務費部分，因原告係在96年11月8
    日方收受定金，已超過雙方約定之委任期限，系爭契約並不
    會自動延長15天，故原告亦不得向被告請求給付服務費。且
    原告在委託期限即96年10月30日前均未找到合於委託書契約
    條件之買方，故被告於同年11月1日才將系爭房屋賣給他人
    ，已逾委託期限，原告亦無權干涉。
  (四)又原告之證人陳嘉惠於97年3月26日證述時言詞閃爍、矛盾
    ，起先說是於97年2月過完年，原告退還押金之後才補簽定
    金收據，後來又改口說是96年11月之後才補簽定金收據。而
    定金收據明明白白寫11月8日，原告皆無證據及理由證明證
    人陳嘉惠於96年10月30日以前有交付定金；且證人丁○○於
    96年11月26日在電話中向被告表示根本沒有上去看過源遠路
    349號12樓的系爭房屋，既然從來沒看過房子，居然會與房
    屋仲介業簽約，並付10萬元定金買房子，實不合情理。而證
    人甲○○之證詞亦前後不一，先說是因委託期限（10月30日
    ）內找不到被告，是在翌日（10月31日）才知道被告有開補
    習班，才到深溪路找被告云云。惟去年2月份被告與證人甲○○之簽約地，即為被告深溪路之補習班，是證人甲○○表
    示於10月31日才想到被告在深溪路這個補習班，顯然不實。
    此外，96年11月1日下午被告仍有到原告公司找甲○○、經
    理及其店長要看委託書，但原告公司上上下下都拿不出買方
    委託書，更沒有定金收據，當被告同日再去一趟時，才指明
    要取回系爭房屋大門鑰匙，但原告至今均未將系爭房屋鑰匙
    歸還被告。
三、得心證之理由：
    經核兩造上開所述，兩造之爭點厥為：(一)系爭契約書是否有
    效？是否違反消費者保護法或不動產經紀業管理條例之相關
    規定而無效？(二)被告是否需加倍返還定金10萬元及依系爭契
    約書之約定給付原告總價百分之四服務費58,800元？茲分別
    論述如下：
  (一)系爭契約書之是否有效？是否違反消費者保護法或不動產經
    紀業管理條例之相關規定而無效？
  1.按企業經營者與消費者訂立定型化契約前，應有30日以內之
    合理期間，供消費者審閱全部條款內容；中央主管機關得選
    擇特定行業，參酌定型化契約條款之重要性、涉及事項之多
    寡及複雜程度等事項，公告定型化契約之審閱期間，消費者
    保護法第11條之1第1項、第3項規定甚明。上開規定係於92
    年1月24日所增訂，立法理由在於：維護消費者知的權利，
    使其於訂立定型化契約前，有充分了解定型化契約條款之機
    會。如消費者已有詳細審閱契約之機會，該條之保護目的已
    達，故消費者於簽約審閱契約條款內容之期間，雖未達規定
    期間，惟企業經營者未有妨礙消費者事先審閱契約之行為，
    消費者有充分了解契約條款之機會，且於充分了解後同意與
    企業經營者成立契約關係，基於其他考量而選擇放棄審閱期
    間者，要係消費者自行放棄權利，且法無禁止拋棄之明文，
    則在現代私法自治及契約自由原則之下，並無不可。故上開
    條文規定應為目的性限縮解釋，在消費者早已知悉定型化契
    約內容之際，即不得再以未預先審閱定型化契約約款為由，
    主張該約款不構成契約內容。又不動產經紀業管理條例第17
    條之規定：「經紀業不得僱用未具備經紀人員資格者從事仲
    介或代銷業務。」參照同條例第29條第1項第2款之規定：「
    經紀業違反本條例者，依下列規定處罰之：二、違反第七條
    第六項、第十一條、第十七條、第十九條第一項、第二十一
    條第一項、第二項或第二十二條第一項規定者，處新臺幣六
    萬元以上三十萬元以下罰鍰。」可得知不動產經紀業管理條
    例係政府管理不動產經紀業之法規，性質上為公法，違反前
    開法律之規定，僅主管機關得對該事業處罰，不動產經紀業
    與私人間訂立之委託契約並不因而無效。
  2.經查，系爭契約書之條款僅有15條，而第12條至第15條皆屬
    被告說明或可附註之約定，且被告亦自承曾在96年2月間將
    系爭房屋委託仲介銷售，可徵被告對於委託銷售契約條款之
    內容應有所知悉理解；此外，被告於系爭契約書內另有以手
    寫之方式載明：「上述價格須付頭期款四十萬元整」字樣，
    並曾以口頭與原告之受僱人甲○○確認於委託期間內得否自
    行銷售系爭房屋等情事，足見被告已充分了解系爭契約書之
    內容，自不得以系爭契約書未經合理審閱期間而抗辯無效。
    且縱使原告僱用未具備經紀人員資格者從事仲介或代銷業務
    ，其僅應受主管機關之處罰，受僱人與被告訂定之委託銷售
    契約，仍屬有效，已如前述，故被告上開所辯並無理由。
  (二)被告是否需加倍返還定金10萬元及依系爭契約書之約定給付
    原告總價百分之四服務費58,800元？
  1.原告主張其已於96年10月29日代理被告向買受人陳嘉惠收受
    10萬元作為買賣系爭房屋定金乙節，固據提出房屋買賣訂金
    收據及96年10月29日友慶不動產買賣議價委託書為證，並經
    證人丁○○到庭作證。惟此業經被告否認，並以上開情詞置
    辯，是原告自應就此有利於己之事實，負舉證之責。然查，
    依證人丁○○於本院審理時到庭證稱：「是在96年10月29日
    有委託原告向被告購買系爭房屋。」、「（問何時簽訂原證
    二之房屋買賣訂金收據給原告？）這是我在10月29日交付訂
    金之後，隔幾天再補簽的，因為當天交付訂金時很匆忙，所
    以沒有填寫這份收據才再補簽的。」、「（問下定金前是否
    看過系爭房屋？）我有看過這個房子的外觀，我有問原告公
    司的陳先生能否去看房子，但是陳先生表示沒有鑰匙可以開
    ，所以就沒有去看了。」、「（問是否接過被告的電話？）
    被告有打電話給我，但我不記得時間，那時我在煮飯很吵，
    被告是有問我，有沒有看過這間房子，我有表示沒有看過這
    間房子。」等語（見本院97年3月26日、97年7月17日言詞辯
    論筆錄），可徵證人丁○○確實未曾前往系爭房屋瞭解屋況
    ，竟僅聽憑原告公司所述，即在隔日（10月29日）拿10萬元
    定金與原告簽訂不動產買賣議價委託書，且在交付定金10
    萬元予原告後，亦未向原告取得定金收據以保己身權益，證
    人丁○○在本件欲購買系爭房屋之一切程序均屬匆忙，要與
    一般房屋購買者之謹慎有異；況且證人丁○○並未前往系爭
    房屋瞭解現狀，交付10萬元亦非小數目，豈能任意疏忽？是
    證人丁○○購屋舉止顯與常情有間，其證言難為有利於原告
    之認定。再者，縱使證人丁○○係因過於信賴房屋仲介公司
    所言所為，進而交付定金10萬元予原告進行系爭房屋之買賣
    議價，以原告公司身為房屋仲介買賣之專業組織，定常辦理
    不動產買賣交易案件，買賣雙方權益之維護當有所瞭解，並
    避免日後爭執之產生；而依原告提出之房屋買賣訂金收據，
    亦屬定型化之格式，填載交付證人丁○○並無需花費很長時
    間，為何於收受定金10萬元時卻捨此不為，直至日後因欲訴
    訟先行假扣押時才予以補寫？實與一般仲介公司應行注意之
    程序有違。
  2.次查，原告公司業務員甲○○雖於96年10月27日及28日兩天
    ，曾撥打3通電話予被告，此有原告提出之原證五通話紀錄
    附卷可稽，觀其3次通話時間匪短，可見原告公司業務員甲○○應有與被告進行電話交談，雙方尚有聯繫；惟自原告所
    稱證人丁○○於96年10月29日交付定金10萬元後，卻不見被
    告公司業務員甲○○與被告之通話紀錄，反直至96年10月30
    日方見原告公司業務員甲○○以簡訊方式傳送買賣訊息，若
    原告公司真已收到買方10萬元定金要求進行買賣價金斡旋，
    基於仲介公司的立場，定會儘速將此訊息通知賣方，促成買
    賣交易完成，以收取仲介服務費；而原告公司業務員為衝刺
    業績，勢必更戮力而為，當在第一時間點通知賣方，怎會反
    在收取賣方定金後沈寂2日，直到受委記銷售期間末日即96
    年10月30日下午，才以賣方即被告不一定會接到之簡訊方式
    聯絡被告？此顯與常情有違。此外，依被告提出其於96年2
    月間與中信房屋訂定之契約，亦為證人甲○○代理公司所簽
    訂，可知證人甲○○與被告應為舊識並有相當之交情，證人
    甲○○應熟稔聯絡被告之方式及其工作處所，為何不在知悉
    系爭房屋已有買方下定金時，即時至被告工作處所通知被告
    ，而遲至96年10月31日委託銷售期間屆滿後，才到被告工作
    處所告知被告，且未攜帶買方議價委託書？益徵證人甲○○
    所述不足採。是原告既未在約定委託銷售期間內，覓得買主
    或將已覓得買主之訊息通知被告知悉，依系爭委託銷售契約
    書第2條約定，應屬逾期未企劃銷售而使系爭契約自動失效
    ，而不得自動延長15天。基此，原告既未仲介系爭房屋完成
    買賣交易，被告即無給付仲介服務費之必要；且系爭房屋之
    買賣契約既未成立，而此買賣契約之無法成立並非可歸責於
    被告，被告並不知悉系爭房屋是否已有買主乙事，已如前述
    ，難認被告需為原告公司收取證人丁○○定金10萬元乙節，
    負加倍返還定金之責。
四、綜上所述，本件原告於委託銷售契約期間內，未能實際找到
    買方並通知被告，依系爭委託銷售契約書第2條約定，應屬
    逾期未企劃銷售而使系爭契約自動失效，原告自不得依上開
    契約書之約定及民法第248條及同法第249條第3款之規定，
    請求被告給付仲介服務費及加倍返還定金。從而，原告上開
    請求均無理由，應予駁回。又原告之訴既應駁回，其假執行
    之聲請，因訴之駁回而失其依附，應併予駁回。
五、本件事證已臻明確，兩造其餘攻擊、防禦方法及所為之立證
    ，經核與判決之結果不生影響，無庸逐一論述，併予敘明。
六、訴訟費用即第1審裁判費1,660元由原告負擔。
中    華    民    國    97    年    7    月    31    日
                  簡易庭法  官  林玉珮
以上正本係照原本作成。
對於本件判決如有不服，應於收受送達後20日內向本院提出上訴
書狀，上訴於本院合議庭。
中    華    民    國    97    年    7     月    31    日
                        書記官  洪福基


司法院資訊處製作；財團法人民間司法改革基金會備份。
